【裁判字號】    89,上訴,3119
【裁判日期】    890731
【裁判案由】    違反商業會計法等
【裁判全文】
臺灣高等法院刑事判決                          八十九年度上訴字第三一一九號
    上訴人即
    被      告  乙○○
    選任辯護人  王申生
右上訴人因被告違反商業會計法等案件，不服臺灣台北地方法院八十九年度訴字第二
三六號，中華民國八十九年七月三十一日第一審判決（起訴案號：臺灣台北地方法院
檢察署八十八年度偵字第二五七九四號）提起上訴，本院判決如左：
    主  文
原判決撤銷。
乙○○連續商業負責人，以明知為不實之事項，而填製會計憑證，科罰金新台幣壹拾
伍萬元，如易服勞役以新台幣玖佰元即銀元參佰元折算壹日。
乙○○被訴逃漏稅捐部分無罪。
    事  實
一、乙○○係設於台北市○○○路○段三六號六樓納稅義務人「和鐵實業有限公司」
    （以下簡稱和鐵公司）之董事及設於同址納稅義務人「萬府興業股份有限公司」
    （以下簡稱萬府公司）之總經理，為商業會計法第四條所稱之商業負責人，且為
    從事業務之人，負有據實製作薪資所得扣繳暨免扣繳憑單之義務。其於民國八十
    五年一月底前某日（依所得稅法第九十二條第一項之規定：第八十八條各類所得
    稅款之扣繳義務人，應於每年一月底前將上一年內扣繳各納稅義務人之稅款數額
    ，開具扣繳憑單，彙報稽徵機關查核），明知甲○○、丁○○及丙○○於八十四
    年間並未在和鐵公司及萬府公司任職，亦未曾領取薪資，竟基於填製不實會計憑
    證之概括犯意，利用不知情之會計人員，在上址連續於其業務上作成性質屬於會
    計憑證之「八十四年度各類所得扣繳暨免扣繳憑單」（以下簡稱扣繳憑單），分
    別虛偽登載甲○○、丁○○及丙○○於八十四年間在和鐵公司薪資所得為新台幣
    （下同）二十八萬六千元、二十八萬六千元及十九萬二千五百元，於八十四年一
    月至同年十一月間在萬府公司薪資所得為二十九萬一千五百元、二十九萬一千五
    百元及十九萬二千五百元，並於八十五年二月二十日起至三月底止某日（依所得
    稅法第七十一條規定：納稅義務人應於每年二月二十日起至三月底止，填具結算
    申報書，向該管稽徵機關申報），持該不實之扣繳憑單委由不知情之成年會計人
    員，持向財政部台北市國稅局中山稽徵所申報上開二公司八十四度之營利事業所
    得稅而行使之，足生損害於甲○○、丁○○及丙○○。
二、案經被害人甲○○、丁○○及丙○○訴由台灣台北地方法院檢察署檢察官偵查起
    訴。
    理  由
一、訊據被告乙○○固不否認提供告訴人甲○○、丁○○及丙○○之上開所得金額委
    由不知情之會計人員以租賃所得之方式申報稅捐等事實，惟矢口否認有偽造扣繳
    憑單犯行，辯稱：係公司會計人員誤將租賃所得申報為薪資所得云云。經查，右
    揭犯罪事實，業經告訴人甲○○、丁○○及丙○○於偵審中指訴歷歷，並有財政
    部台北市國稅局八十九年三月二十七日財北國稅審三字第八九一二０八一五號函
    及八十九年五月二十九日財北國稅審三字第八九０二０一００號函所檢送之扣繳
    憑單影本在卷可稽。次查，和鐵公司及萬府公司申報八十四年度營利事業所得稅
    之承辦人員均為被告乙○○，此有上開函所檢送之營利事業單位帳簿處理人員申
    報表影本各一紙在卷可稽；而被告係和鐵公司及萬府公司之實際負責人，告訴人
    之身分證件均係由被告乙○○交付公司會計人員處理等情，業經被告乙○○自承
    在卷；又申報薪資之會計人員，其與公司營收既無利害關係，自無擅將租賃所得
    改列員工薪資以申報稅捐而甘冒觸法之理；參以被告乙○○身為公司之實際負責
    人，其就公司營運所為之各項支出，均屬評估營運成本及獲利之要件，是其就虛
    列員工薪資一事尚難推諉不知。雖依卷附租賃契約書、協議書，被告確有支付租
    金予出租人甲○○、丁○○、丙○○，惟此乃租賃支出，與薪資支出迥然相異，
    縱不生逃漏稅捐之結果（詳如後述），被告亦難執此卸責。是被告所辯，均無不
    足。事證明確，被告犯行堪以認定，應予依法論科。
二、按營利事業填報「各類所得扣繳暨免扣繳憑單」，乃附隨其業務而製作，為業務
    上所掌文書，此種扣繳憑單內容如有不實，而足生損害於公眾及他人，即係犯業
    務上登載不實文書之罪名（最高法院七十年九月二十一日第九次刑事庭會議決議
    可資參照）；又各類所得扣繳暨免扣繳憑單係屬商業會計法所規定之原始憑證，
    此有經濟部八十八年五月四日經（八八）商字第八八二０九三八五號函附卷可稽
    （最高法院八十七年台上字第五六七號判決可資參照）。查被告乙○○係和鐵實
    業有限公司及之董事及萬府興業股份有限公司之總經理，此有台北市政府建設局
    八十九年二月十七日北市建商二字第八九二六一九三八號函所檢附之公司變更登
  記事項卡及公司資料查詢表在卷可稽，參諸被告乙○○自承其係萬府興業股份有
    限公司之實際負責人，自屬公司法第八條所規定之公司負責人，而為商業會計法
    第四條所稱之商業負責人。其明知被害人甲○○、丁○○及丙○○未在上開二公
    司領取薪資，乃製作不實會計憑證之扣繳憑單，足以生損害於被害人甲○○、丁○○、丙○○及稅捐稽徵機關課徵稅捐之正確性，其復利用不知情之會計人員持
    扣繳憑單向稅捐機關申報，核其所為，係犯商業會計法第七十一條第一款之以明
    知為不實之事項而填製會計憑證罪。其明知不實事項而利用不知情之成年會計人
    員據以填製不實會計憑證，應屬間接正犯。其先後多次填製不實會計憑證之犯行
    ，時間緊接，方法相同，所犯為構成要件相同之罪名，顯係基於概括犯意而為之
    ，為連續犯，應依刑法第五十六條之規定論以一罪，並加重其刑。公訴意旨認被
    告製作被害人甲○○、丁○○及丙○○扣繳憑單之犯行，係屬想像競合犯，尚有
    未洽；另公訴意旨雖未敘及被告乙○○虛列告訴人丙○○於八十四年度在和鐵公
    司之薪資所得十九萬二千五百元而製作不實之扣繳憑單之犯行，然此部分犯行與
    前開論罪科刑部分既有連續犯之裁判上一罪之關係，應為起訴效力所及之，本院
    自得併予審理。又按商業會計法第七十一條第一款之處罰規定，與刑法第二百十
    五條所規範之犯罪態樣相同，即係後者之特別法，依特別法優於普通法，自應優
    先適用商業會計法第七十一條第一款之填製不實會計憑證罪處斷，而無適用刑法
    第二百十五條之餘地；又商業會計法第七十一條第一款之填製不實之會計憑證罪
    ，原即含有業務上登載不實之本質，被告持該不實憑證申報稅捐，即不應再論以
    刑法第二百十六條、第二百十五條之行使業務上登載不實文書罪（最高法院七十
    九年度台上字第四九六四號、八十七年度台上字第一一號判決可資參照），附此
    敘明。原審予以論罪科刑，固非無見，惟其認被告係以虛列薪資之方式逃漏稅捐
    ，而未審酌被告經營之公司確有該筆支出，逕認被告虛報金額高達一百五十四萬
    元，並將此列為科刑之考量，洵有未洽。被告上訴否認犯罪，固無足採，惟原判
    決既有前開可議之處，應由本院予以撤銷改判。爰審酌被告乙○○於本件犯罪前
    雖未曾受有期徒刑以上刑之宣告，有臺灣高等法院檢察署刑案紀錄簡覆表在卷可
    稽，然其以上述方式使不知情之會計人員填製不實之會計憑証，致生損害於他人
    ，及其品行、犯罪之動機、目的、手段、所生危害、所得利益及犯罪後態度等一
    切情狀，量處如主文所示之刑，並諭知易服勞役之折算標準。
三、公訴意旨另略以：被告乙○○係納稅義務人和鐵公司之負責人及納稅義務人萬府
    公司之實際負責人，並為商業會計法所稱之商業負責人。明知告訴人甲○○、丁○○及丙○○並未在和鐵、萬府公司工作及支薪，竟偽造自八十四年一月起至同
    年十一月止，在該二公司工作向其分別支領工資五十七萬七千五百元（即和鐵公
    司為二十八萬六千元，萬府公司為二十九萬一千五百元）、五十七萬七千五百元
    （即和鐵公司為二十八萬六千元，萬府公司為二十九萬一千五百元）、十九萬二
    千五百元（僅為萬府公司）之工資表，且製成扣繳憑單，而後持向財政部台北市
    國稅局中山稽徵所提出申報，以此方法逃漏營利事業所得稅，足以生損害於告訴
    人及稅捐稽徵機關對於稅捐稽徵之正確性。因認被告乙○○就偽造工資表之行為
    亦涉有商業會計法第七十一條第一款之以明知為不實之事項而填製會計憑證罪嫌
    ；又就填製不實之書表申報稅捐之行為，涉有刑法第二百十六條、第二百十五條
    之行使業務登載不實文書罪嫌；另就申報營利事業所得稅部分涉有違反稅捐稽徵
    法第四十一條、第四十七條之詐術逃漏稅捐罪嫌等語。
四、查台北市○○○路○段三六號六樓係由被告以東泰旅行社股份有限公司（下稱東
    泰旅行社）名義向甲○○、丁○○、丙○○承租，而和鐵公司、萬府公司均設於
    該址，且此三家公司均由被告負責經營，此迭據被告陳明在卷，並有租賃契約書
    、公司基本資料查詢表附卷可稽。被告承租該屋迄八十四年十二月，該年度並有
    支付租金一百五十三萬元，而東泰旅行社因經營不善，八十四年間已形同歇業，
    故該公司並未申報營利事業所得稅，此有卷附覺書可參，並據財政部台北市國稅
    局中南稽徵所函覆明確。是被告經營公司確有此項支出，雖其因承租公司名義不
    同，未直接申報租賃支出，而改以薪資支出申報，致有不實情事，惟被告既有實
    際支出該筆成本，自難謂其有逃漏營利事業所得稅之故意。是被告所為，尚與詐
    術逃漏稅捐之構成要件有間，自屬不能証明被告犯罪。原審未察，認和鐵公司仍
    有逃漏營利事業所得稅十八萬五千零二十二元，而為被告有罪之判決，容有未洽
    。被告上訴否認犯罪，指摘原判決不當，為有理由，應由本院予以撤銷改判，諭
    知被告無罪之判決。
五、另公訴意旨認被告乙○○涉有偽造工資表之犯行，然遍查全部卷宗結果，均無公
    訴人所稱之工資表；又本院依職權函請稅捐稽徵機關提供和鐵公司及萬府公司之
    工資表結果，該二公司於申報八十四年度營利事業所得稅時，並未檢附相關工資
    表，此有財政部台北市國稅局八十九年三月二十七日財北國稅審三字第八九一二
    ０八一五號函附卷可稽；又被告乙○○於本院審理中亦稱並不知悉該二公司有無
    製作薪資清冊等語，是和鐵公司及萬府公司有無製作如公訴人所稱之工資表即有
    疑問；且綜觀卷內事證，尚無積極證據足認被告乙○○有何偽造工資表之行為，
    是被告乙○○所涉此部份犯行尚屬無法證明。次按公訴意旨所稱填製不實書表申
    報稅捐之行使業務登載不實文書犯行，經本院核閱全部卷宗結果，並無相關文件
    資料，且公訴人亦未具體指明為何種文書；況刑法第二百十五條所謂業務上登載
    不實之文書，乃指基於業務關係，明知為不實之事項，而登載於其等業務上作成
    之文書而言。公司、行號向稅捐機關申報稅捐，係履行其公法上納稅之義務，並
    非業務行為，是公司、行號填寫之申報書，並非證明會計事項之會計憑證，尚無
    成立刑法第二百十五條之業務上文書登載不實罪及修正前商業會計法第六十六條
    第一款之填製不實會計憑證罪之餘地（最高法院八十四年度台上字第五九九九號
    判決可資參照），是公訴意旨所稱被告乙○○就此部分涉有行使業務登載不實文
    書犯行，尚無積極證據證明，自難以該罪相繩。此外，復查無其他積極證據足資
    證明被告公訴意旨所稱之行使業務登載不實文書及填製不實會計憑證之犯行，是
    被告所涉前開犯行，均屬無從證明，本均應為無罪之諭知，然公訴意旨認此部分
    之犯行與前開論罪科刑部分均屬裁判上一罪之關係，爰均不另為無罪之諭知。
據上論斷，應依刑事訴訟法第三百六十九條第一項前段、第三百六十四條、第三百零
一條第一項、第二百九十九條第一項前段、商業會計法第七十一條第一款、刑法第十
一條前段、第五十六條、第四十二條第二項、現行法規所定貨幣單位折算新台幣條例
第二條罰金罰鍰提高標準條例第二條，判決如主文。
本案經檢察官郭弘佑到庭執行職務。
中      華      民      國    八十九    年     十二     月     十三     日
                              臺灣高等法院刑事第十三庭
                                  審判長法  官  常  尚  信
          法  官  周  占  春
                                        法  官  盧  彥  如
右正本證明與原本無異。
如不服本判決應於收受送達後十日內向本院提出上訴書狀，其未敘述上訴之理由者並
得於提起上訴後十日內向本院補提理由書（均須按他造當事人之人數附繕本）。
                                        書記官  蘇  文  正
中    華    民    國    八十九    年      十二      月       十四       日
附錄：本案論罪科刑法條全文
商業會計法第七十一條第一款
商業負責人、主辦及經辦會計人員或依法受託代他人處理會計事務之人員有左列情事
之一者，處五年以下有期徒刑、拘役或科或併科新台幣十五萬元以下罰金：
一、以明知為不實之事項，而填製會計憑證或記入帳冊者。


司法院資訊處製作；財團法人民間司法改革基金會備份。
